最高法院刑事判決　　　　　　　　　　　　　　　　九十一年度台非字第三○五號
　　上 訴 人　最高法院檢察署檢察總長
　　被　　告　甲○○
右上訴人因被告違反動產擔保交易法案件，對於台灣桃園地方法院中華民國八十八年
六月十一日第一審確定判決（八十八年度易字第五二三號，起訴案號：台灣桃園地方
法院檢察署八十七年度偵緝字第九０號、八十七年度偵字第一四二０七號），認為違
背法令，提起非常上訴，本院判決如左：
    主  文
原判決撤銷。
甲○○無罪。
　　理  由
非常上訴理由稱：「按動產擔保交易法第三十八條規定動產擔保交易之債務人，意圖
不法之利益，將標的物遷移、出賣、出質、移轉、抵押或為其他處分，致生損害於債
權人者，處三年以下有期徒刑、拘役、或科或併科六千元以下罰金。此項規定，係因
特定關係而成立之罪，其犯罪主體，須為動產擔保交易之債務人，亦即限於依法訂立
動產抵押在契約上負有債務之人，為構成本罪之特別構成要件。至債務人之法定代理
人，或其他利害關係人，除有刑法第三十一條教唆、幫助或與債務人共同實施之情形
應以共犯論外，不能單獨成立本罪（貴院八十四年台非字第一四０號判例參照）。查
『該公司（緣信國際有限公司）於民國八十六年七月十一日，以動產擔保交易附條件
買賣之方式，向元隆汽車股份有限公司（以下稱元隆公司）購買Ｌ八｜六三四二號自
用小客車乙輛，為動產擔保交易之債務人』，為原判決所認定之事實，足證本件債務
人為緣信國際有限公司而非被告甲○○，被告甲○○僅係該公司之法定代理人或連帶
保證人而已，自非動產擔保交易法第三十八條之犯罪主體。奈原判決不察，竟對被告
甲○○論罪科刑，揆諸上開說明，顯有適用法則不當之違法。案經確定，且對被告不
利，應依刑事訴訟法第四百四十一條、第四百四十三條提起非常上訴。」等語。
本院按動產擔保交易法第三十八條規定動產擔保交易之債務人，意圖不法之利益，將
標的物遷移、出賣、出質、移轉、抵押或為其他處分，致生損害於債權人者，處三年
以下有期徒刑、拘役、或科或併科六千元以下罰金。此項規定係以動產擔保交易之債
務人為犯罪主體，並不包括其保證人在內，業經司法院大法官會議釋字第二二七號解
釋在案。申言之，此項規定，係因特定之債務人關係而始成立之罪，其犯罪主體，須
為動產擔保交易之債務人，亦即限於依法訂立動產抵押在契約上負有債務之人，至債
務人之法定代理人、保證人或其他利害關係人，除其有與債務人共同實施或教唆、幫
助之情形應依刑法第三十一條第一項規定以共犯論外，不得單獨為該罪之犯罪主體。
原判決認定：「被告甲○○為緣信國際有限公司之負責人，緣信國際有限公司於民國
八十六年七月十一日，以動產擔保交易附條件買賣之方式，向元隆汽車股份有限公司
購買Ｌ八｜六三四二號自用小客車乙輛，為動產擔保交易之債務人，甲○○並為上開
動產擔保交易附條件買賣契約之連帶保證人」等情，足證本件動產擔保交易附條件買
賣契約之債務人為緣信國際有限公司而非被告甲○○，被告甲○○僅係該公司之法定
代理人兼該契約之連帶保證人而已，依上說明，並非動產擔保交易法第三十八條之犯
罪主體。乃原判決不察，竟對被告論以動產擔保交易法第三十八條之罪，自有判決適
用法則不當之違法。案經確定，且於被告不利，非常上訴意旨執以指摘，洵有理由，
應由本院將原判決撤銷，改判諭知被告無罪，以資糾正。
據上論結，應依刑事訴訟法第四百四十七條第一項第一款但書、第三百零一條第一項
，判決如主文。
中      華      民      國    九十一    年     十一     月    二十一    日
                              最高法院刑事第九庭
                                  審判長法官  陳  炳  煌
                                        法官  陳  正  庸
                                        法官  韓  金  秀
                                        法官  吳  信  銘
                                        法官  徐  文  亮
      右正本證明與原本無異
                                              書  記  官
中      華      民      國    九十一    年     十一     月    二十五    日
